【裁判字號】    97,交聲,36
【裁判日期】    970829
【裁判案由】    違反道路交通管理處罰條例聲明異議
【裁判全文】
臺灣臺東地方法院交通事件裁定          97年度交聲字第36號
原處分機關  交通部公路總局高雄區監理所臺東監理站
異  議  人
即受處分人  甲○○
上列異議人即受處分人因違反道路交通管理處罰條例事件，對交
通部公路總局高雄區監理所臺東監理站於民國97年4月2日所為之
處分（原處分案號：東監違字第裁81-T00000000號）聲明異議，
本院裁定如下：
    主  文
原處分關於裁處罰鍰新臺幣伍萬貳仟伍佰元部分撤銷。
上開罰鍰撤銷部分，甲○○不罰。
其餘異議駁回。
    理  由
一、原處分意旨略以：受處分人即異議人甲○○飲用酒類後，騎
    乘牌照號碼 PUI-571號普通重型機車，於民國96年6月6日晚
    間11時 7分許，行經臺東縣臺東市○○路「蜜鄰超商」前為
    警攔查，經施以呼氣所含酒精濃度檢測，測定值達0.81MG/L
    ，經臺東縣警察局以東警交字第 T00000000號舉發違反道路
    交通管理事件通知單當場舉發之，嗣異議人因逾越應到案期
    限即96年 6月21日60日以上，原處分機關乃於97年4月2日依
    道路交通管理處罰條例第35條第1項第1款及違反道路交通管
    理事件統一裁罰基準表規定，以東監違字第裁81-T00000000
    號裁決書逕行裁處罰鍰新臺幣（下同）52,500元，吊扣駕駛
    執照12個月（已於96年 6月21日執行吊扣），並施以道路交
    通安全講習等語。
二、異議意旨略以：異議人於上開時、地酒後騎乘前揭機車，經
    警臨檢施以酒測查獲後移送臺灣臺東地方法院檢察署，同署
    檢察官偵訊後，業於96年 6月27日將其所涉之公共危險案件
    予以緩起訴處分，緩起訴期間為1年，並應於3個月內向天主
    教聖十字架療養院支付45,000元，其已於96年9月7日完繳，
    而一行為同時觸犯刑事法律及違反行政法上義務規定時，若
    該行為已依刑事法律處罰即足以達警惕效果者，自無再對同
    一行為人裁處罰鍰之必要，詎原處分機關竟仍裁處異議人罰
    鍰52,500元並吊扣駕駛執照12個月，顯有違一事不二罰之錯
    誤，為此具狀聲明異議，請求撤銷原處分等語。
三、按汽車駕駛人飲用酒類後其吐氣所含酒精濃度超過每公升0.
    25毫克以上者，不得駕車；又汽車駕駛人，駕駛汽車經測試
    檢定有酒精濃度超過規定標準者，處15,000元以上60,000元
    以下罰鍰，並當場移置保管該汽車及吊扣其駕駛執照 1年，
    道路交通安全規則第114條第2款及道路交通管理處罰條例第
    35條第1項第1款分別定有明文。次按94年2月5日公布，95年
    2月5日施行之行政罰法第26條規定「一行為同時觸犯刑事法
    律及違反行政法上義務規定者，依刑事法律處罰之。但其行
    為應處以其他種類行政罰或得沒入之物而未經法院宣告沒收
    者，亦得裁處之。前項行為如經不起訴處分或為無罪、免訴
    、不受理、不付審理之裁判確定者，得依違反行政法上義務
    規定裁處之」，而所謂「刑事法律之處罰」係指觸犯刑事法
    律，經司法機關依刑事法律為不利益之諭知，又所謂「司法
    機關」包括法院與檢察署，且所謂「刑事法律」則不限於刑
    事實體法上之規定，刑事程序法亦屬之，至所謂「不利益」
    係指限制自由、剝奪財產或命提供勞務等。按行政罰法上開
    所揭櫫之「一事不二罰」原則，考其立法旨意，無非以一行
    為同時觸犯刑事法律及違反行政法上義務規定時，由於刑罰
    與行政罰同屬對不法行為之制裁，而刑罰多屬對人身等自由
    之限制，懲罰作用較強，影響人民基本權利較鉅，故依刑事
    法律處罰多已足令行為人心生警惕，殊無一事兩罰而再處以
    行政罰之必要，故車輛駕駛人飲用酒類後駕車，如同時觸犯
    刑法第185條之3之公共危險罪者，道路交通主管機關除依上
    開行政罰法第26條第 1項但書規定，得另處以其他種類之行
    政罰外，依同條項前段規定，本不得再處以行政罰鍰，而應
    將該駕駛人所涉之刑事責任，依道路交通管理處罰條例第10
    條等規定，移送相關司法機關處理，其後非有行政罰法第26
    條第 2項所定業經不起訴處分確定等事由，自不得另裁處行
    為人罰鍰。又行政罰法第26條第 2項雖以應受行政罰之行為
    ，如經不起訴處分或為無罪、免訴、不受理、不付審理之裁
    判確定者，始得另行裁決處罰，法並未明文包含緩起訴處分
    在內，倘認同法第26條第 2項所規定「不起訴處分」包含「
    緩起訴處分」之情形，則此等見解是否已逾該條文義最大之
    可能解釋範圍，固非無再予探究之餘地。惟按刑事訴訟法為
    配合訴訟制度由職權主義調整為改良式當事人進行主義，乃
    於91年2月8日公布採行起訴猶豫制度，而增訂緩起訴處分之
    規定，以觀察犯罪行為人有無施以刑法所定刑事處罰之必要
    ，此屬介於起訴及微罪職權不起訴間之緩衝制度設計，其具
    體效力依刑事訴訟法第 260條規定，於緩起訴處分期滿未經
    撤銷者，非有同條第1款或第2款情形之一，不得對於同一案
    件再行起訴，即學理上所稱之實質確定力，依此反面解釋，
    足見在緩起訴期間內，尚不生實質確定力可言，且依同法第
    260條第1款規定，於不起訴處分確定或緩起訴處分期滿未經
    撤銷之後，仍得以發現新事實或新證據為由，對於同一案件
    再行起訴，是本諸同一法理，在緩起訴期間內，該緩起訴之
    效力未定，倘發現新事實或新證據，而認已不宜緩起訴，又
    無同法第 253條之3第1項所列得撤銷緩起訴處分之事由者，
    自得就同一案件逕行起訴，原緩起訴處分並因此失其效力（
    最高法院94年度臺非字第 215號判例意旨參照），是觸犯刑
    事法律之犯罪行為，除得經檢察官起訴並由法院審理或由少
    年法院調查審理後，為有罪、無罪、免訴、不受理、不付審
    理之裁判外，如檢察官認該行為所涉為死刑、無期徒刑或最
    輕本刑 3年以上有期徒刑以外之罪，於參酌刑法第57條所列
    事項及公共利益之維護，認以緩起訴為適當者，得依刑事訴
    訟法第253條之1定1年以上3年以下之緩起訴期間為緩起訴處
    分，就事物本質及法律要件言，緩起訴處分係檢察官認被告
    有犯罪嫌疑，但以暫緩起訴為宜，並得依同法第253條之2第
    1 項規定，課予被告一定之負擔或行為之指示，此與不起訴
    處分係因被告犯罪嫌疑不足或有其他原因（如同法第 252條
    、第 253條）而為處分，且不得附條件或負擔，兩者顯有不
    同，由此可知緩起訴處分對被告而言，仍具有刑事處罰之性
    質，而與不起訴處分之不罰猶屬有間。又經檢察官為緩起訴
    處分者，於緩起訴之猶豫期間內，檢察官仍可對其持續、密
    切觀察其言行，倘若有具體事證足認其顯無反省警惕之意或
    毫無自制自律之能力，即其行為有刑事訴訟法第253條之3第
    1項所列3款之情形者，得依職權或依告訴人之聲請，將原緩
    起訴處分撤銷，並繼續偵查或依法起訴，亦即在緩起訴處分
    之猶豫期間內，刑事訴追程序仍未終局、實質之結束，此與
    不起訴處分確定後，刑事訴追程序即屬終結，檢察官原則上
    不得就同一行為再行起訴之法律效果大相迥異。再考諸緩起
    訴處分之性質，實屬附條件之便宜不起訴處分，與單純之不
    起訴處分不同，而行政罰法第26條第 2項既未將「緩起訴處
    分」明列其一，實乃立法機關本諸上述考量所為之決定，當
    非立法者有意或無意之疏漏，否則刑事訴訟法之緩起訴制度
    係於91年2月8日公布，而行政罰法乃遲至94年2月5日公布，
    若謂立法者有意就「緩起訴處分」排除一事不二罰原則之適
    用，自應將其與不起訴處分並列於行政罰法第26條第 2項，
    況且就同法第26條第 2項其餘所列事項（為無罪、免訴、不
    受理、不付審理之裁判）觀之，皆無令被告受不利益負擔之
    可能，是同法第26條第 2項所指之「不起訴處分」本不及於
    緩起訴處分，殊不宜逕以擴張解釋，甚至以法律續造之方式
    ，遽將緩起訴處分適用於行政罰法第26條第 2項之規定。準
    此，行為人經檢察官為緩起訴處分之行為，如同時違反行政
    法上之義務規定，因其已受有刑事處罰，此時行政機關若另
    為行政裁罰，殊無異一事兩罰，顯有違憲法保障基本人權之
    旨意，亦難謂合憲法所揭櫫之比例原則。是以，參酌行政罰
    法第26條之立法意旨及如上之說明，違反行政法上義務之行
    為，若同時經檢察官另為緩起訴處分時，行政機關自不得就
    同一行為，再為與刑罰相類之罰鍰處分。復按緩起訴之被告
    依檢察官緩起訴處分命令而向公益團體繳納捐款，係履行檢
    察官所為之緩起訴處分命令，性質上自屬於處分金，殊與罰
    金無異，則修正後道路交通管理處罰條例第35條第 8項所規
    定之罰金，解釋上自應包括依檢察官處分命令，而向公益團
    體繳納之捐款在內，受處分人既依檢察官之緩起訴處分命令
    ，向公益團體繳納捐款，即係履行檢察官為緩起訴處分命令
    ，與受刑事處罰無異，本不應再受行政裁罰，此有臺灣高等
    法院96年11月28日刑事庭庭長法律問題研討會決議意旨可參
    。至法務部95年 7月17日交路字第0950006986號函示意旨雖
    謂：緩起訴處分乃附帶條件之不起訴處分，亦即為不起訴處
    分之一種，是行政罰法第26條第 2項所稱不起訴處分包括緩
    起訴處分在內等語，惟該項乃例外得裁處行政秩序罰之補充
    規定，參諸該條文係將不起訴處分、無罪、免訴、不受理、
    不付審理等不能證明被告犯罪或未曾使其實際接受刑罰之情
    形逐一臚列，顯與同條第 1項所指發生處罰競合之前提要件
    尚有未合，故設有第 2項而依違反行政法上義務規定裁處之
    必要，然而緩起訴處分既非不能證明行為人之犯罪事實，且
    有支付一定金額之實質處罰性質，自與行政罰法第26條第 2
    項列明之不起訴處分等情形迥然有別，要無予遽為比擬，而
    為相同之處置。苟非如此，則被告如經法院循審判程序判處
    罰金或得以易科罰金之拘役或有期徒刑，均得以援用行政罰
    法第26條第 1項之規定，免於受兼處以行政秩序罰之雙重不
    利益，至於藉由緩起訴處分而節省司法資源者，在基於實質
    懲罰目的而其財產權遭受剝奪之際，卻仍需繳納一定金額之
    行政罰鍰，其結果勢必降低被告接受緩起訴處分之意願，因
    而反噬緩起訴處分替代繁複、嚴謹刑事審判程序之制度性機
    能。質言之，行政罰法第26條第 2項既未將緩起訴處分列舉
    其中，本諸前揭說明，毋論依法律解釋或補充方法，均不能
    將該條文中之不起訴處分範圍，不當擴及於事物本質顯非同
    一之緩起訴處分，況如以上揭法務部函示所稱不起訴處分包
    括緩起訴處分在內，則緩起訴猶豫期間內受處分人已遵照檢
    察官命令繳交捐款，而已生實質刑罰效果之緩起訴處分金，
    另受行政機關裁處罰鍰，苟其再遭撤銷該緩起訴處分，則其
    已繳交之緩起訴處分金依法已不得請求返還，又經檢察官起
    訴，而受法院審判施以刑罰之制裁，不免致生一事數罰之危
    險，該函示見解自難引為論據，另原處分機關所引交通部95
    年 7月17日交路字第0950006986號函文內之法務部行政罰諮
    詢小組第 1次會議紀錄，其結論既與前開說明相左不一，又
    本諸法院獨立審判之旨，上開行政函釋當無拘束本院之效力
    。末按道路交通管理處罰條例第35條所規定之裁處，既含有
    課處罰鍰與吊扣駕照之處分，兩者分屬行政罰法中之裁罰，
    分別寓有對於過去違反義務行為處罰之秩序罰（指罰鍰），
    以及對於預防將來再犯危險之管制罰（指吊扣駕照）；前者
    對於過去義務違反而為秩序罰之目的，與刑事制裁酒醉駕車
    所欲達到保護交通安全之目的相同，二者目的既屬相同，則
    處以較重之刑事制裁為已足，自無重複處罰行政罰之必要。
四、經查：
  (一)異議人甲○○飲用酒類後，騎乘牌照號碼 PUI-571號普通重
    型機車，於96年6月6日晚間11時 7分許，行經臺東縣臺東市
    ○○路「蜜鄰超商」前為警攔檢，並測得其呼氣所含酒精濃
    度測定值達每公升0.81毫克，經臺東縣警察局交通警察隊執
    勤警員製單當場舉發，嗣異議人逾越應到案期限即96年 6月
    21日60日以上，原處分機關於97年4月2日依道路交通管理處
    罰條例第35條第1項第1款、第24條第1項第2款及違反道路交
    通管理事件統一裁罰基準表規定，逕行裁處罰鍰52,500元，
    吊扣駕駛執照12個月（已於96年 6月21日執行吊扣），並施
    以道路交通安全講習等情，有上開裁決書及送達證書、臺東
    縣警察局酒測單、駕駛執照吊扣執行單等件影本各 1紙附卷
    可稽，且為異議人所不爭執，此部分之事實自堪認定。
  (二)異議人於上開時、地所為之同一酒醉駕車行為，經警移送後
    ，業經臺灣臺東地方法院檢察署檢察官於96年 6月27日以96
    年度偵字第1395號案件為緩起訴處分，其期間為 1年，被告
    即異議人應自檢察官執行緩起訴處分命令通知書送達之翌日
    起，於 3個月內向天主教聖十字架療養院支付45,000元，該
    緩起訴處分則於96年 7月11日確定等情，有前揭緩起訴處分
    書、臺灣臺東地方法院檢察署96年7月26日東檢哲己96緩152
    字第 11061號函及所附之同署檢察官執行緩起訴處分命令通
    知書影本各 1份在卷可憑，而異議人業已於96年9月7日繳納
    上揭緩起訴處分金乙事，亦有卷附之郵政劃撥儲金存款收據
    影本 1紙可資佐證，且異議人上揭遭裁處罰鍰52,500元行政
    罰之酒駕行為既發生於行政罰法公布施行後，自應適用上開
    行政罰法之規定。是以，揆諸前開說明，異議人於前揭時、
    地飲用酒類後，已達不能安全駕駛之狀態，雖仍騎乘機車而
    有違反行政法上義務之行為，惟依行政罰法第26條第 1項前
    段規定，猶應依刑事法律處罰之，原處分機關自不得援引道
    路交通管理處罰條例之規定，對異議人之同一行為另行裁處
    罰鍰52,500元。準此，就原處分關於罰鍰部分，異議人之異
    議為有理由，應予撤銷，並由本院就此部分諭知異議人不罰
    。另道路交通管理處罰條例第35條第 1項之罰鍰裁處範圍為
    15,000元以上60,000元以下，而異議人業已支付45,000元之
    緩起訴處分金，金額已逾道路交通管理處罰條例第92條第 3
    項所訂最低罰鍰基準，並無道路交通管理處罰條例第35條第
    8項之適用（臺灣高等法院臺中分院96年度交抗字第253號裁
    定意旨可資參照），併此敘明。
  (三)至原處分機關吊扣其駕駛執照12個月（已於96年 6月21日執
    行吊扣），並施以道路交通安全講習之行政罰部分，均係預
    防將來有再度違規之危險而為之管制罰，此有別於前開針對
    已發生之違規事實所科處罰鍰之行政秩序罰，自屬行政罰法
    第26條第 1項但書所稱之「其他種類行政罰」，而異議人既
    有飲酒駕車，經測試檢定酒精濃度超過標準之情已如上述，
    其違規事實堪信為真實，是就其違反該行政法上義務之事實
    ，原處分機關雖不得就同一違規事實另裁處罰鍰，然仍應依
    法科處罰鍰以外之行政罰。值此，原處分機關對異議人所裁
    處吊扣其駕駛執照12個月，並施以道路交通安全講習之部分
    ，於法核無不當，異議人此部分之異議均無理由。
五、綜上所述，原處分機關首揭所為，裁處異議人罰鍰52,500元
    之行政裁罰部分，於法即有未洽，自應由本院將原處分有關
    罰鍰部分撤銷，並為不罰之諭知，以資適法。至原處分機關
    依道路交通管理處罰條例第35條第1項第1款、第24條第 1項
    第 2款規定所為之有關罰鍰以外之行政裁罰部分，經核尚無
    不合，此部分之異議均無理由，自應予以駁回。
六、據上論斷，應依道路交通管理處罰條例第87條第 2項、第89
    條，道路交通案件處理辦法第19條、第20條前段，裁定如主
    文。
中    華    民    國    97    年    8     月    29    日
                  交通法庭  法  官  劉正偉
以上正本證明與原本無異。
如不服本裁定，應於裁定送達後5日內向本院提出抗告狀（須附
繕本）。
「切勿逕送上級法院」
                            書記官  王希文
中    華    民    國    97    年    8     月    29    日


司法院資訊處製作；財團法人民間司法改革基金會備份。
